【裁判字號】    97,交易,78
【裁判日期】    980225
【裁判案由】    過失致死
【裁判全文】
臺灣花蓮地方法院刑事判決              97年度交易字第78號
公  訴  人  臺灣花蓮地方法院檢察署檢察官
被      告  丙○○
選任辯護人  吳秋樵律師
            簡燦賢律師
上列被告因過失致死案件，經檢察官提起公訴（97年度偵字第
3117號），本院判決如下：
    主  文
丙○○因過失致人於死，處有期徒刑拾月。
    事  實
一、丙○○係花蓮縣玉里鎮○○路○段57 號住宅新建工程之起造
    人，並自任工地負責人，負責僱用、管理、指揮並監督受僱
    人從事工作，其明知身為僱用人，依僱傭契約之附隨義務，
    應提供受僱人安全之作業環境，依當時之情形，並無不能注
    意之情事，竟疏未注意及此，於民國96年10月14日，以日薪
    新台幣（下同）1,500 元之報酬，僱請張來妹至系爭工地從
    事吊料工作，而未親自或派員前往現場監工，任令張來妹在
    未配戴安全帽、安全帶之狀況下，站在建物外未裝妥防脫落
    鉤之施工架工作台上，於危險之作業環境中，從事吊料工作
    。迄於同日10時20分許，張來妹於吊升水泥之際，因水泥袋
    勾至其所站立之工作台邊緣，致張來妹失去平衡，由高處墜
    落地面，雖經緊急送往佛教慈濟綜合醫院玉里分院急救，仍
    因胸腔內出血而於同日11時20分許不治死亡。
二、案經台灣花蓮地方法院檢察署檢察官相驗後自動檢舉暨戊○○、丁○○告訴偵查起訴。
    理  由
一、訊據被告丙○○矢口否認有何過失致死犯行，辯稱：注意義
    務之存在，必須要有法律或契約作為依據，然伊並非勞工安
    全衛生法所定義之「雇主」，檢察官所指伊應負擔該法所定
    之「雇主」義務，伊均不適用；又伊係將泥作工程發包給甲○○，由甲○○負責僱工施作，伊有明確要求要男工才施作
    ，完全不曉得為何當日張來妹會到現場施工，伊未僱用張來
    妹，也沒有授權乙○○僱用張來妹，伊與張來妹之間並無僱
    傭契約存在，可能只是無因管理或無權代理，縱使鈞院認為
    伊為僱用人，因伊只是屋主，本身並非從事營造之專業人員
    ，所負義務只是「一般非專業人士於通常情形對於在案發工
    地施工之人員所應有之注意義務」，伊對於工地應如何建構
    安全設施一無所悉，毫無知識與能力從事工地之管理與監督
    ，誠無任何注意義務與能力可言，故並未違反注意義務。再
    者，張來妹原可站立在建築物主體3 樓內將水泥吊入，並無
    必要站在建築物外之鷹架上，應無使用安全帶、安全帽之必
    要，伊並無過失云云。經查：
  (一)檢察官起訴認被告應注意「對於施工人員在高度2 公尺以上
    之高處作業時，應使其確實使用安全帶、安全帽及在施工架
    工作台（踏板）上應設有防脫落鉤，以防高處墜落之防護設
    施」，惟並未明確表示該注意義務之依據，依其內容，應係
    以勞工安全衛生設施規則第9 章「墜落、飛落災害防止」、
    第1節「人體墜落防止」第224條；「雇主對於高度在2 公尺
    以上之工作場所邊緣及開口部份，勞工有遭受墜落危險之虞
    者，應設有適當強度之圍欄、握把、覆蓋等防護措施。雇主
    為前項措施顯有困難，或作業之需要臨時將圍欄等拆除，應
    採取使勞工使用安全帶等防止因墜落而致勞工遭受危險之措
    施。」、第225條：「雇主對於在高度2公尺以上之處所進行
    作業，勞工有墜落之虞者，應以架設施工架或其他方法設置
    工作台。但工作台之邊緣及開口部分等，不在此限。雇主依
    前項規定設置工作台有困難時，應採取張掛安全網、使勞工
    使用安全帶等防止勞工因墜落而遭致危險之措施。使用安全
    帶時，應設置足夠強度之必要裝置或安全母索，供安全帶鉤
    掛。」為其依據，然勞工安全衛生法所定義之「雇主」，係
    指事業主或事業之經營負責人，被告乃屋主自兼起造人，並
    非以營利為目的，是其並非勞工安全衛生法所定義之雇主，
    此有行政院勞工委員會北區勞動檢查所96年12月20日勞北檢
    營字第0965045557號函檢送之初步報告書乙份可參，是尚難
    逕認被告應負上開勞工安全衛生設施規則所定之「雇主」義
    務，合先敘明。
  (二)次按當事人互相表示意思一致者，無論其為明示或默示，契
    約即為成立；當事人對於必要之點意思一致，而對於非必要
    之點未經表示意思者，推定其契約為成立，關於該非必要之
    點，當事人意思不一致時，法院應依其事件之性質定之，民
    法第153 條定有明文；又解釋契約，應探求當事人之真意，
    而於文義上及論理上詳為推求當事人之真意時，應斟酌訂立
    契約當時及過去之事實、其經濟目的及交易上之習慣，本於
    經驗法則，基於誠實信用原則而為判斷；「稱僱傭者，謂當
    事人約定，一方於一定或不定之期限內為他方服勞務，他方
    給付報酬之契約」，民法第482 條可資參照，又僱用人之主
    要義務固為給付報酬，惟受僱人既係依僱用人之指示、監督
    提供勞務，則按照受僱人給付勞務之性質及專業程度，提供
    或至少確認受僱人在安全之作業環境下提供勞務，應為僱用
    人之附隨義務。查被告坦承其係起造人，雖自行將系爭工程
    分割為結構體工程、水電工程、施工架工程、泥作工程、花
    崗石工程5 部分，各別發包不同承攬人承攬，而應由各承攬
    人負擔勞工安全衛生法所定之「雇主」義務，惟就非屬上開
    5 大類施工項目而需銜接、協調之部分，均由被告自行負責
    處理之事實，為被告所坦承不諱，是本件之爭點在於，張來
    妹於96年10月14日在系爭工地負責吊料，是否由被告所僱用
    ？被告是否應負提供、確認張來妹在安全環境中施工之注意
    義務？經查：
  1.證人乙○○到庭證稱：96年10月14日伊去工地工作，係因老
    闆丙○○叫伊去吊料，丙○○叫伊去工作時，並沒有說1 天
    多少錢，就說是普通的工資，依據一般的行情是多少就是多
    少，伊當天叫張來妹來工作，是因為工地在張來妹的菜園前
    面，伊就問張來妹要不要作工，張來妹說好，伊叫張來妹來
    作工時，並沒有跟丙○○說，但伊不怕丙○○不付薪水給張
    來妹，因丙○○說她都在上班，只要有2 個人來做就好，又
    系爭工程進行期間，張來妹曾經來作過，伊之前也曾招別人
    來作，丙○○都沒意見，她說有人來作工就好了，當天的薪
    水伊是向丙○○領取，丙○○給伊1,500 元。甲○○當天到
    工地只是把機器皮帶勾上去裝好，來來就走了，並沒有講什
    麼話等語，與證人甲○○證述：96年10月14日是星期天，因
    丙○○要伊幫忙架設小金剛（即捲揚機），伊才去丙○○家
    拿小金剛，到工地架設好伊就離開了，乙○○當日的工程款
    並非向伊請領，現場也沒有人監工，是由丙○○自己監工，
    她下班後就會去工地等語大致相符，足堪認定乙○○係被告
    而非甲○○所僱用，而張來妹係乙○○按照其與被告建立之
    慣例，經被告默示授權所僱用，與承攬泥作工程之甲○○無
    關，被告於案發後雖一再否認同意僱用張來妹云云，然其既
    請甲○○於星期日特地到被告家中拿取捲揚機前往工地現場
    裝設，當明知係為吊料工程所準備，被告亦明知該工程需 2
    名工人合力始能完成，卻僅直接聯絡、僱用乙○○1 人，並
    向乙○○表示「只要有兩個人來作工就好了」，按照經驗法
    則，當係被告事先默示授權乙○○代理伊尋覓人選，由被告
    逕以一般行情（即每日1,500 元）之工資條件僱用之意，若
    非有此慣例及共識，僅係受僱於被告打零工之乙○○，豈有
    招募張來妹前往現場吊料之動機或必要？綜上，張來妹係受
    僱於被告之事實，應堪認定。
  2.被告身為僱用人，應提供受僱人合於安全之工作環境及條件
    ，此屬於僱傭契約之附隨義務，被告雖無營造專業，然其就
    結構體工程部分，與永全營造工程有限公司簽署採購合約，
    合約第10條有關施工管理部分，就工地管理、工作安全與衛
    生、工地環境清潔與維護、交通維持等均有明確之約定，有
    95年8月8日之採購合約書乙份附於偵查卷第26頁以下可參，
    足認被告就工作安全之條件，並非全然無知，其既經評估後
    ，自信可擔任起造人，而未將全部工程統一發包予專業人士
    承攬，即應自行擔任工地負責人，並確保受僱人之工作環境
    、條件符合安全。其事前未明確要求受僱人應具備專業資格
    ，施工中亦未親自或派員前往現場監工，提供或確認受僱人
    處於安全之工作環境中，任令張來妹在不符合安全條件之狀
    態下從事吊料工作，致從高處墜落，自屬有過失，至於被告
    所辯張來妹應站在建築物內吊料，沒有必要站在踏板上云云
    ，若確為正確且可行之施工方式，應屬被告前往現場監工時
    所得立即發現而指示改正之事項，更足徵被告未前往現場監
    工，亦未給予任何施工指示之過失，與張來妹之死亡有因果
    關係，張來妹縱有過失，亦僅係過失相抵之民事賠償問題，
    而無法排除被告自身之過失，附此敘明。
  (三)又張來妹因上開原因墜落身亡之事實，有花蓮縣消防局救護
    紀錄表、佛教慈濟綜合醫院死亡通知單、台灣花蓮地方法院
    檢察署檢察官檢驗報告書、相驗筆錄、相驗屍體證明書、相
    驗照片等在卷可證，堪認其死亡之結果，與被告之過失行為
    有相當因果關係。
  (四)綜上，被告明知按照僱傭契約之附隨義務，應提供受僱人張
    來妹安全之工作環境及條件，亦無不能注意之情事，仍疏未
    注意，而任令張來妹在未配戴安全設備之情況下，站在建築
    物外，未設有防脫落鉤之踏板上從事吊料工作，致生墜落死
    亡之結果，其所涉過失致死犯行，事證明確，應予依法論科
    。
三、核被告所為，係犯刑法第276條第1項之過失致人於死罪。爰
    審酌被告為系爭建物之起造人，本應自行審酌專業程度、時
    間、能力，決定是否委由專業人士負責建造、監工，其既決
    定自行擔任工地負責人，卻對工地安全之管理及維護均以「
    外行人」之藉口推諉塞責，甚未前往現場監工或確認施工條
    件，即任令工人自行進行吊料工程，過失程度非輕，致受僱
    從事吊料工作之張來妹墜落死亡，所生損害甚鉅，犯罪後矢
    口否認犯行，且將責任推給僅受託於星期日前往幫忙裝設捲
    揚機之甲○○，稱乙○○、張來妹係甲○○所僱用，應由甲○○監督云云，並無悔意，亦未積極與被害人家屬洽談和解
    ，彌補損害，犯罪後態度不佳及法定刑度為有期徒刑2 年以
    下等一切情狀，認檢察官當庭求刑有期徒刑1年2月尚嫌過重
    ，爰量處如主文所示之刑。
據上論斷，應依刑事訴訟法第299條第1項前段，刑法第276條第1
項，刑法施行法第1條之1，判決如主文。
本案經檢察官吳文正到庭執行職務。
中    華    民    國    98    年    2     月    25    日
                  刑事第一庭    法  官  蕭一弘
以上正本證明與原本無異。
如不服本判決應於收受送達後10日內向本院提出上訴書狀，並應
敘述具體理由。其未敘述上訴理由者，應於上訴期間屆滿後20日
內向本院補提理由書 (均須按他造當事人之人數附繕本)「切勿
逕送上級法院」。告訴人或被害人如對於本判決不服者，應具備
理由請求檢察官上訴，其上訴期間之計算係以檢察官收受判決正
本之日期為準。
中    華    民    國    98    年    2     月    25    日
                                書記官
附錄本判決論罪之法律條文：
中華民國刑法第276條第1項：
因過失致人於死者，處 2 年以下有期徒刑、拘役或 2 千元以下
罰金。


司法院資訊處製作；財團法人民間司法改革基金會備份。
